高雄高等行政法院裁定
　　　　　　　　　　　　　　 九十六年度訴字第二五三號
原　　　告　甲○○
被　　　告　屏東縣政府
代　表　人　乙○○　縣長
上列當事人間因檢舉獎金事件，原告不服財政部中華民國九十六
年一月二十六日台財訴字第０九五０一０一七九一０號訴願決定
，提起行政訴訟。本院裁定如下：
　　主  文
原告之訴駁回。
訴訟費用由原告負擔。
    理  由
一、按「人民因中央或地方機關對其依法申請之案件，於法令所
    定期間內應作為而不作為，認為其權利或法律上利益受損害
    者，經依訴願程序後，得向高等行政法院提起請求該機關應
    為行政處分或應為特定內容之行政處分之訴訟。人民因中央
    或地方機關對其依法申請之案件，予以駁回，認為其權利或
    法律上利益受違法損害者，經依訴願程序後，得向高等行政
    法院提起請求該機關應為行政處分或應為特定內容之行政處
    分之訴訟。」「原告之訴，有左列各款情形之一者，行政法
    院應以裁定駁回之。．．．十、起訴不合程式或不備其他要
    件者。」為行政訴訟法第五條、第一百零七條第一項第十款
    所明定。可知，提起第五條之課予義務訴訟，須人民因中央
    或地方機關對其依法申請之案件，於法令所定期間內「應作
    為而不作為」，或「予以駁回」即作成否准之行政處分，認
    為其權利或法律上利益受損害者，經依訴願程序後，始得向
    法院提起之，若無此種情形，而人民卻向高等行政法院提起
    課予義務訴訟，其起訴即應認不備要件而為不合法。
二、原告起訴意旨略謂：其於民國（下同）九十五年十一月二十
    四日向被告檢舉被告轄區內之餐廳業者「海王子」之戶外旗
    幟標示「台啤買三送一」，卻未標示健康警語，涉有違反菸
    酒管理法第三十七條情事，經被告查核結果認定，台啤屬代
    表台灣菸酒股份有限公司之品牌標誌，非專屬一種特定酒品
    品名，並無為該酒品推廣宣傳之目的，核無菸酒管理法第三
    十七條規定之適用，無須標示健康警語，並以九十五年十一
    月三十日屏府財金字第０九五０二三五七一七號函復原告上
    開檢舉案之調查處理結果；原告對上開函不服，主張被告之
    認事用法有違法及不當，提起訴願，遭決定不受理，遂提起
    本件行政訴訟等語，聲明求為判決：訴願決定及原處分均撤
    銷；被告應就原告所舉發餐廳業者「海王子」違反菸酒管理
    法第三十七條案件作成裁罰之處分云云。
三、按行政訴訟法第五條規定，行政機關對人民依法申請之案件
    ，有作成行政處分之義務，其所謂「依法申請之案件」係指
    實體法規範賦予人民對行政機關得請求作成行政處分之公權
    利而言；反之，法律未規定人民有申請權，或法律並非規定
    人民得申請行政機關對其作成一定之行政處分者，均非上開
    法條規定之依法申請案件。換言之，依行政訴訟法第五條規
    定提起之課予義務訴訟，需請求人有請求行政機關作成行政
    處分之公法上之請求權存在；至人民對行政機關職務之執行
    ，如僅是享有反射利益，則人民對行政機關此職務之執行即
    無公法上之請求權存在。又人民對行政機關是否有公法上之
    請求權或其所享有者僅係反射利益，則應就法律規範保障之
    目的觀之，而「法律規範保障目的之探求，應就具體個案而
    定，如法律明確規定特定人得享有權利，或對符合法定條件
    而可得特定之人，授予向行政主體或國家機關為一定作為之
    請求權者，其規範目的在於保障個人權益，固無疑義；如法
    律雖係為公共利益或一般國民福祉而設之規定，但就法律之
    整體結構、適用對象、所欲產生之規範效果及社會發展因素
    等綜合判斷，可得知亦有保障特定人之意旨時，則個人主張
    其權益因公務員怠於執行職務而受損害者，即應許其依法請
    求救濟。」此有司法院釋字第四六九號解釋理由書可資參照
    。
四、又按菸酒管理法第一條規定「為健全菸酒管理，特制定本法
    ；本法未規定者，適用其他法律之規定。」故菸酒管理法之
    立法目的乃為健全菸酒管理，以維護公眾健康，並防止逃漏
    菸酒稅捐等公共利益。而菸酒管理法第四十四條雖規定「檢
    舉或查獲違反本法規定之菸酒或菸酒業者，除對檢舉人姓名
    嚴守秘密外，並得酌予獎勵。前項對檢舉人及查緝機關之獎
    勵辦法，由中央主管機關定之。」然上開法條僅係就檢舉或
    查獲違規菸酒案件之獎勵所為之規定，而菸酒管理法並無明
    文規定檢舉人得對主管機關請求對被檢舉人作成裁罰行政處
    分之公權利，故此所謂「檢舉」，雖非原告之義務，然亦非
    原告之權利，而只是「密報」之事實行為，其作用僅在促使
    主管機關注意執行職務。又菸酒查緝及檢舉案件處理作業要
    點及檢舉或查獲違規菸酒案件獎勵辦法等法規，觀其內容更
    係規範行政機關如何處理違規菸酒及如何分配獎勵金（查獲
    案件包括檢舉及非經檢舉而查獲之違規菸酒案件，獎勵對象
    包括檢舉人及查緝機關）之細節性及技術性規定，亦無賦予
    檢舉人得向行政機關請求對被檢舉人作成裁罰行政處分之請
    求權；故自菸酒管理法之立法目的及菸酒查緝及檢舉案件處
    理作業要點、檢舉或查獲違規菸酒案件獎勵辦法等規定之內
    容觀之，可知此等菸酒管理法規僅是對菸酒製造業、進口業
    及販賣業者課以一定之作為或不作為義務，及課以主管機關
    管理合法業者及查緝違規私劣菸酒之作為義務，但行政機關
    就如何執行管理及查緝應具有裁量餘地，即此等法規規範目
    的並未要賦予人民有請求行政機關作成裁罰行政處分之公法
    上權利。至於經檢舉而查獲之違規菸酒案件，其檢舉人依上
    開檢舉或查獲違規菸酒案件獎勵辦法，於其所檢舉之案件經
    主管機關查明屬實，得就該案件所科處之罰金罰鍰及沒收沒
    入物變價款，分配一定比例之獎勵金，乃屬檢舉人對主管機
    關職務之執行，所享有之反射利益，尚難因此即認定檢舉人
    對其所檢舉之案件，有請求主管機關作成裁罰行政處分之公
    法上權利。再者，觀諸被告九十五年十一月三十日屏府財金
    字第０九五０二三五七一七號函復原告之內容，僅係告知原
    告其所檢舉餐廳業者「海王子」，在其餐館門口旗幟刊載「
    台啤買三送一」酒類廣告，卻未標示健康之警語，經被告查
    核結果認定，台啤屬代表台灣菸酒股份有限公司之品牌標誌
    ，非專屬一種特定酒品品名，並無為該酒品推廣宣傳之目的
    ，核無菸酒管理法第三十七條規定之適用，無須標示健康警
    語等語，核上開函文內容，僅係單純事實之敘述或理由之說
    明，並非對原告之請求有所准駁，而原告之權益既不因該項
    敘述或說明而生何法律上之效果者，則被告上揭函復自非行
    政處分甚明。申言之，人民就有關公共利益事項向行政機關
    提出檢舉，而行政法令並未賦予該檢舉人就其所檢舉之公共
    事務，有請求行政機關為特定作為之權利時，行政機關對該
    檢舉事項所為之答覆，僅係事實之敘述或理由之說明，既未
    對檢舉人之權利或法律上利益發生具體法律上效果，核其性
    質，應屬觀念通知，而非具有法效性之行政處分，自不得對
    之提起行政爭訟。是以原告主張依司法院釋字第四二三號解
    釋意旨及最高行政法院九十一年度聲字第一四七五號裁定意
    旨，被告對於原告上開檢舉予以否准，應屬行政處分之性質
    云云，洵有誤解，委不足採。
五、綜上所述，本件原告起訴意旨求為訴願決定及原處分均撤銷
    ，並訴請被告應就原告所舉餐廳業者「海王子」違反菸酒管
    理法第三十七條案件作成裁罰之處分，揆諸前揭說明，本件
    即無人民因中央或地方機關對其依法申請之案件，於法令所
    定期間內「應作為而不作為」，或「予以駁回」（即作成否
    准之行政處分）情事，是原告依行政訴訟法第五條規定提起
    本件課予義務訴訟，即與該條構成要件不合，其起訴應認不
    備要件，應予裁定駁回之。
六、又本件原告之訴既因不合法而遭駁回，故兩造關於本件實體
    理由之爭執，本院即無再予論述之必要，附此敘明。
七、依行政訴訟法第一百零七條第一項第十款、第一百零四條、
    民事訴訟法第九十五條、第七十八條，裁定如主文。
中　　華　　民　　國 　九十六　　年　九　月　 二十一　日
                  第一庭審判長法  官　江幸垠
                              法  官　蘇秋津
                              法  官　林勇奮
以上正本係照原本作成。
如不服本裁定，應於裁定送達後十日內以書狀敘明理由，經本院
向最高行政法院提出抗告（須按對造人數附具繕本）。
中　　華　　民　　國 　九十六　　年　九　月　 二十一　日
　　　　　　　　　　　　　　　書記官　黃玉幸
